ACORDAO-COMPLETO-2400774

ACÓRDÃO 6691/2020 ATA 19/2020 - PRIMEIRA CÂMARA

VISTOS, relatados e discutidos estes autos de atos de aposentadoria de ex-servidora do Instituto Federal de Educação, Ciência e Tecnologia Catarinense,
ACORDAM os Ministros do Tribunal de Contas da União, reunidos em sessão da Primeira Câmara, com base nos arts. 71, inciso III, da Constituição Federal; 1º, inciso V, e 39, incisos I e II, da Lei 8.443/1992; e 260, § 1º, do Regimento Interno do Tribunal de Contas da União, diante das razões expostas pelo relator, em:
9.1. considerar ilegal e recusar o registro do ato de Irene Salete Duarte Alexandre; 
9.2. dispensar a devolução dos valores indevidamente recebidos até a data da ciência deste acórdão, com base no Enunciado 106 da Súmula da Jurisprudência do TCU; 
9.3. determinar ao Instituto Federal de Educação, Ciência e Tecnologia Catarinense, com base no art. 45 da Lei 8.443/1992, que: 
9.3.1. faça cessar os pagamentos decorrentes do ato impugnado, comunicando ao TCU, no prazo de quinze dias, as providências adotadas, nos termos dos arts. 262, caput, do Regimento Interno do TCU e 8º, caput, da Resolução-TCU 206/2007; 
9.3.2. cadastre novo ato, livre das irregularidades apontadas, submetendo-o ao TCU no prazo de trinta dias, nos termos dos arts. 262, § 2º, do Regimento Interno do TCU e 19, § 3º, da Instrução Normativa-TCU 78/2018; 
9.3.3. informe à interessada o teor deste acórdão, encaminhando ao TCU, no prazo de trinta dias, comprovante da data de ciência pela interessada, nos termos do art. 4º, § 3º, da Resolução-TCU 170/2004, alertando-a de que o efeito suspensivo proveniente de eventual interposição de recurso junto ao TCU não a exime da devolução dos valores indevidamente percebidos após a notificação, em caso de não provimento desse recurso.

Atos de concessão de aposentadoria.

Primeira Câmara

Instituto Federal de Educação, Ciência e Tecnologia Catarinense.

3. Interessados/Responsáveis:
3.1. Interessado: Irene Salete Duarte Alexandre (XXX.831.069-XX).

13.1. Ministros presentes: Benjamin Zymler (na Presidência), Walton Alencar Rodrigues (Relator), Bruno Dantas e Vital do Rêgo.
13.2. Ministros-Substitutos presentes: André Luís de Carvalho e Weder de Oliveira.

WALTON ALENCAR RODRIGUES

Transcrevo, a seguir a instrução do Auditor (peça 13) , que contou com a anuência do Diretor-Substituto (peça 14) :
Trata-se de ato de concessão de aposentadoria de Irene Salete Duarte Alexandre, ex-servidora do Instituto Federal de Educação, Ciência e Tecnologia Catarinense.
2.	O ato foi submetido, para fim de registro, à apreciação do Tribunal de Contas da União (TCU) , de acordo com o art. 71, inciso III, da Constituição Federal. O cadastramento e a disponibilização ao TCU ocorreram por intermédio do Sistema de Apreciação e Registro de Atos de Admissão e Concessões, na forma dos arts. 2º, caput e incisos I a VI, e 4º, caput, da Instrução Normativa - TCU 78/2018.
EXAME TÉCNICO
3.	Esta Secretaria elaborou proposta automática de mérito (legalidade) do ato constante deste processo (peça 3) .
4.	O Ministério Público junto ao TCU opinou pela realização de diligência ao Instituto Federal de Educação, Ciência e Tecnologia Catarinense, a fim de encaminhar a memória de cálculo da média das remunerações de contribuição, bem como as certidões de tempo de serviço averbadas pela interessada (peça 6) .
5.	O Relator aquiesceu a proposta do Ministério Público (peça 7) .
6.	Esta Sefip promoveu diligência a órgão concedente, nos termos propostos pelo Ministério Público (peça 8) .
7.	O órgão, em resposta, encaminhou os documentos constantes da peça 10, entre os quais certidões de tempo de serviço e memória cálculo da média das remunerações, tendo sido consideradas para o cálculo da média, as remunerações do período de dezembro/1996 a setembro/2015 (peça 10, p. 04-15 e 18-42) . 
8.	Esta Unidade Técnica não constatou qualquer irregularidade que impeça a legalidade do ato em exame.	
CONCLUSÃO
9.	Em razão do exposto e tendo em vista as análises realizadas no ato de concessão de aposentadoria de Irene Salete Duarte Alexandre, esta Unidade Técnica considera que o ato em tela pode receber a chancela de legalidade e o registro por esta Egrégia Corte.
PROPOSTA DE ENCAMINHAMENTO
10.	Ante o exposto, propõe-se considerar LEGAL e conceder o registro do ato inicial de concessão de aposentadoria de Irene Salete Duarte Alexandre (CPF: XXX.831.069-XX) , com fundamento nos arts. 71, inciso III, da Constituição Federal, 1o, inciso V, e 39, inciso II, da Lei n. 8.443/1992 e 260, §§ 1o e 2º, do Regimento Interno do Tribunal de Contas da União. 
Em seu parecer (peça 16) , o Ministério Público divergiu de tal proposta, nos seguintes termos:
2.	Após aplicação das críticas automáticas, a Secretaria de Fiscalização de Pessoal (Sefip) propôs a legalidade e registro do ato (peças 3-4) .
3.	O Ministério Público de Contas da União (MPTCU) , representado pelo então Procurador-Geral Paulo Soares Bugarin, opinou pela realização de diligência, para que a unidade jurisdicionada enviasse ao TCU a memória de cálculo da média das remunerações de contribuição, bem como as certidões de tempo de serviço averbadas pela interessada (peça 6) , a fim de verificar a adequação do cálculo à legislação de regência bem assim ao disposto no Acórdão 1176/2015-TCU-Plenário, o qual fixou critérios e procedimentos para o cálculo dos proventos de aposentadoria pela média das maiores remunerações.
4.	A proposta do MPTCU fundou-se no fato de que se trata de aposentadoria voluntária por tempo de serviço e idade, com fundamento no art. 40, § 1º, inciso III, alínea "a", da Constituição Federal, com redação dada pela Emenda Constitucional (EC) 41/2003. Portanto, os proventos devem corresponder à média aritmética simples das maiores remunerações, utilizadas como base para as contribuições do servidor aos regimes de previdência a que esteve vinculado, correspondentes a 80% (oitenta por cento) de todo o período contributivo desde a competência julho de 1994 ou desde a do início da contribuição, se posterior àquela competência, nos termos do art. 1º da Lei nº 10.887/2004.
5.	O relator acolheu a proposta do MPTCU (peça 7) e a diligência foi realizada (peças 8-9) . Em resposta, o órgão enviou as informações constantes da peça 10.
6.	Após analisar a documentação enviada pelo Instituto Federal de Educação, Ciência e Tecnologia Catarinense, a Sefip concluiu pela legalidade da concessão uma vez que foi considerado para o cálculo da média, as remunerações do período de dezembro de 1996 a setembro de 2015 (peça 13) .
7.	De fato, observa-se que foram consideradas no cálculo da média, as remunerações de dezembro de 1996 a setembro de 2015 (peça 10, p. 18-21 e 24-39) .
8.	Ocorre que a data de admissão da servidora é 11/1/1995 (peças 1 e 10, p. 4) . Ademais, verifica-se que houve contribuição para a previdência social dos servidores públicos a partir do mês de janeiro de 1995, conforme se vê na cópia do contracheque inserto na peça 15 (R$ 696,80 x 11% = R$ 76,64) . Portanto, deveria ter sido considerado no cálculo da média, as remunerações percebidas desde a competência janeiro de 1995, e não dezembro de 1996, consoante o que dispõe o art. 1º da Lei 10.887/2004 (grifos inseridos) :
Art. 1º No cálculo dos proventos de aposentadoria dos servidores titulares de cargo efetivo de qualquer dos Poderes da União, dos Estados, do Distrito Federal e dos Municípios, incluídas suas autarquias e fundações, previsto no § 3º do art. 40 da Constituição Federal e no art. 2º da Emenda Constitucional nº 41, de 19 de dezembro de 2003, será considerada a média aritmética simples das maiores remunerações, utilizadas como base para as contribuições do servidor aos regimes de previdência a que esteve vinculado, correspondentes a 80% (oitenta por cento) de todo o período contributivo desde a competência julho de 1994 ou desde a do início da contribuição, se posterior àquela competência.
9.	Assim, considerando que o cálculo dos proventos de aposentadoria pela média das remunerações não obedeceu ao disposto no art. 1º da Lei 10.887/2004, nem aos termos do Acórdão 1176/2015-TCU-Plenário, este representante do Ministério Público de Contas da União opina pela ilegalidade e negativa de registro do ato em apreço.
10.	Registre-se que o ato objeto destes autos foi enviado ao TCU em 2016, de modo que pode ser apreciado sem a necessidade de prévia oitiva da interessada, nos termos do Acórdão 587/2011-TCU-Plenário.

não há

Procurador Rodrigo Medeiros de Lima.

APOSENTADORIA VOLUNTÁRIA POR TEMPO DE SERVIÇO E IDADE. CÁLCULO DA MÉDIA ARITMÉTICA DAS MAIORES REMUNERAÇÕES EM PERÍODO DIVERSO DO PREVISTO PELO ART. 1º DA LEI 10.887/2004. ILEGALIDADE. NEGATIVA DE REGISTRO. DETERMINAÇÃO.

APOSENTADORIA (APOS)

Secretaria de Fiscalização de Pessoal (SEFIP).

Trata-se da aposentadoria de Irene Salete Duarte Alexandre, ex-servidora do Instituto Federal de Educação, Ciência e Tecnologia Catarinense. Após aplicação das críticas automáticas, a Secretaria de Fiscalização de Pessoal (Sefip) propôs a legalidade e registro do ato.
Em despacho de peça 7, acolhendo proposta do Ministério Público junto ao TCU (MPTCU) , determinei a realização de diligência para que a unidade jurisdicionada apresentasse a memória de cálculo da média das remunerações de contribuição, bem como as certidões de tempo de serviço averbadas pela interessada, a fim de verificar a adequação daquele cálculo à legislação e à jurisprudência deste Tribunal.
Após analisar tais informações (peças 13-14) , a Sefip concluiu pela legalidade da concessão. O MPTCU diverge da unidade técnica em parecer de peça 16. Propõe o julgamento pela ilegalidade do ato de aposentadoria em análise, com a consequente recusa de seu registro pelo TCU, por verificar que o cálculo da média aritmética das maiores remunerações foi realizado em período diverso do previsto pelo art. 1º da Lei 10.887/2004 e pela jurisprudência deste Tribunal.
Feito breve resumo dos fatos, passo a decidir.  
O ato em análise é de aposentadoria voluntária por tempo de serviço e idade, com fundamento no art. 40, § 1º, inciso III, alínea "a", da Constituição Federal, com redação dada pela Emenda Constitucional (EC) 41/2003. Em tais casos, nos termos do art. 1º da Lei 10.887/2004, os proventos devem corresponder à média aritmética simples das maiores remunerações utilizadas como base para as contribuições do servidor aos regimes de previdência a que esteve vinculado e correspondentes a 80% de todo o período contributivo, desde a competência julho de 1994 ou desde a do início da contribuição, se posterior àquele mês.
Para o cálculo da média, no presente ato, foram consideradas as remunerações de dezembro de 1996 a setembro de 2015. Entretanto, a data de admissão da servidora é 11/1/1995 e a contribuição para a previdência social dos servidores públicos ocorreu a partir do mês de janeiro de 1995, como registado na cópia do contracheque inserto na peça 15 (R$ 696,80 x 11% = R$ 76,64) . 
Assim, deveriam ter sido consideradas as remunerações percebidas desde janeiro de 1995, e não dezembro de 1996, como dispõem o art. 1º da Lei 10.887/2004 e a jurisprudência deste Tribunal (Acórdão 1176/2015-TCU-Plenário, de relatoria do E. Ministro-Substituto André Luiz de Carvalho) .
Tendo em vista esses elementos, adoto as análises do MPTCU (peça 16) como razões de decidir pela ilegalidade do ato de aposentadoria de Irene Salete Duarte Alexandre e pela consequente negativa de seu registro pelo TCU. Determino ao Instituto Federal de Educação, Ciência e Tecnologia Catarinense que refaça os cálculos de remuneração e submeta novo ato à análise deste Tribunal.
Dispenso a devolução dos valores pagos, com fundamento no Enunciado 106 da Súmula da Jurisprudência do TCU. Finalmente, registro que o ato que se analisa deu entrada no TCU em 2016, há menos de cinco anos, portanto.
Feitas essas considerações, voto por que o Tribunal acolha a minuta de acórdão que ora submeto à deliberação do colegiado.
TCU, Sala das Sessões Ministro Luciano Brandão Alves de Souza, em 16 de junho de 2020.
WALTON ALENCAR RODRIGUES 
Relator